【裁判字號】    98,聲判,99
【裁判日期】    990223
【裁判案由】    聲請交付審判
【裁判全文】
臺灣臺中地方法院刑事裁定              98年度聲判字第99號
聲  請  人
即 告訴 人  丙○○
代  理  人  林伸全  律師
被      告  乙○○
            甲○○
上列聲請人因上列被告詐欺等案件，不服臺灣高等法院臺中分院
檢察署98年度上聲議字第2194號駁回再議之處分（原不起訴處分
案號；臺灣臺中地方法院檢察署98年度偵續字第189 號），聲請
交付審判，本院裁定如下：
   主  文
聲請駁回。
   理  由
一、本件聲請交付審判意旨略以：(一)原檢察官曾傳訊證人陳哲雄
    、陳國華、陳一中、陳耀彰、陳泰銘、陳華琳、陳吳美麗、
    紀和美及陳豐昌等9 人到庭結證，而依證人上開證述內容，
    可知96年12月14日於臺中市○○路52之6 號阿賢師餐廳，發
    放祭祀公業三王公所有之臺中市○○區○○段122 、127 地
    號土地之徵收補償費前，開會通知單未特別註明領取之效果
    ；而陳豐昌固證稱：96年11月21日已經開過會了，開會的委
    員必須通知各房的成員云云，然依當天開會之會議記錄（附
    於98年度偵續字第189 號卷第35頁）觀之，並無與會委員必
    須通知各房成員之記載，且依上開陳哲雄等8 位證人之證詞
    ，實際上各派下員根本不知領取補償費後之效果；(二)被告甲○○係受祭祀公業委任處理土地徵收補償費發放事務之代書
    ，亦違背全體派下員之託付，未善盡告知派下員領取補償費
    後之效果，被告2 人即以此詐術方法，使各派下員陷於錯誤
    ，以為僅係單純領取補償費，於不察之下，率爾於同意書上
    簽名，致簽名之派下員於領取25萬元後產生放棄派下財產權
    之不利效果，而受有損害，且同意書之相對人竟書立為「祭
    祀公業三王公、陳溪南、陳六房公烏日鄉學田角設立人：陳
    自然派下代表人：乙○○」，而非祭祀公業代表人陳豐昌，
    適足以佐證乙○○為圖該學田角派系之私利，以詐術使到場
    之派下員領完25萬元後放棄對祭祀公業之財產權，造成該學
    田角派系日後可分配之財產權相對擴張；(三)聲請人事後領取
    25 萬 元，係因與被告初步和解，且聲請人有去告訴有領錢
    的人，他們是說不要告了（以上參98年7 月7 日偵訊筆錄）
    。然原檢察官竟認係聲請人表示不願告訴等語（參原不起訴
    處分書第3 頁），顯有誤載；(四)甲○○製作之領取祭祀費用
    清冊所列派下員總計34人，檢察官為查明本件領取經過，本
    應全部傳喚本人或代領人到庭作證，然於偵查中僅傳喚部分
    派下員，尚有其餘派下員未予傳喚，其調查證據程序，尚嫌
    疏漏；(五)再本件係發放徵收補償費，會議記錄決議「另立具
    同意書，同意領取新臺幣貳拾伍萬元正後即拋棄祭祀公業三
    王公財產權，但不拋棄祭祀權為證。」（附於98年度偵續字
    第18 9號卷第35頁），但領取同意書（附於97年度他字第12
    8 號卷第48頁）竟記載「一、本次領取等三公業之祭祀費用
    新臺幣：貳拾伍萬元正後，即放棄派下財產權不宜過問公業
    之事。二、本派下員願意放棄全部等三公業派下財產權（含
    遺漏之土地及現金）此後對於等三公業財產權不得主張權利
    …．」等語，顯係使簽名之派下員於領取25萬元後，即拋棄
    對祭祀公業「全部」之財產權，可見被告二人根本未依決議
    內容行事，足見被告顯有詐欺及背信之犯意云云。
二、按告訴人不服上級法院檢察署檢察長或檢察總長認再議為無
    理由而駁回之處分者，得於接受處分書後10日內委任律師提
    出理由狀，向該管第一審法院聲請交付審判，刑事訴訟法第
    258 條之1 定有明文。本件聲請人即告訴人丙○○以被告乙○○、甲○○分別涉犯詐欺、背信等罪嫌，向臺灣臺中地方
    法院檢察署檢察官提出告訴，經該署檢察官以98年度偵續字
    第189 號為不起訴處分後，聲請人不服，於98年4 月16日聲
    請再議，亦經臺灣高等法院臺中分院檢察署檢察長於98年11
    月5 日以再議為無理由而駁回再議，聲請人於同年11月10日
    收受前開再議駁回處分書，並於同年11月18日委任林伸全律
    師提出聲請交付審判狀，向本院聲請交付審判等情，有送達
    證書影本1 紙附卷可稽（附於聲他卷末），復有刑事交付審
    判聲請狀附於本院卷可稽，是聲請人聲請交付審判未逾前開
    法定10日期間，合先敘明。
三、次按刑事訴訟法第258 條之1 規定，告訴人得向法院聲請交
    付審判，此係對於檢察官不起訴或緩起訴裁量權制衡之一種
    外部監督機制，此時，法院僅在就檢察官所為不起訴或緩起
    訴之處分是否正確加以審查，以防止檢察機關濫權。依此立
    法精神，同法第258 條之3 第3 項規定：法院就交付審判之
    聲請為裁定前，得為必要之調查等語，其所謂得為必要之調
    查，係指調查證據之範圍應以偵查中曾顯現者為限，不可就
    新提出之證據再為調查，亦不可蒐集偵查卷以外之證據，否
    則將與刑事訴訟法第260 條之再行起訴規定混淆不清（臺灣
    高等法院91年4 月25日刑庭會議法律問題研討意見參照）。
    又法院於審查交付審判之聲請有無理由時，除認為告訴人所
    指摘不利被告之事證未經檢察機關詳為調查或斟酌，或不起
    訴處分書所載理由違背經驗法則、論理法則或其他證據法則
    者外，不宜率予交付審判（法院辦理刑事訴訟案件應行注意
    事項第118 項參照）。至上開所謂告訴人所指摘不利被告之
    事證未經檢察機關詳為調查，係指告訴人所提出請求調查之
    證據，檢察官未予調查，且若經調查，即足以動搖原偵查檢
    察官事實之認定及處分之決定，倘調查結果，尚不足以動搖
    原事實之認定及處分之決定者，仍不能率予交付審判。
四、經查：
（一）本件告訴人告訴意旨略以：被告乙○○、甲○○於96年12
      月14日，在臺中市○○路52之6 號之阿賢師餐廳，發放祭
      祀公業三王公所有之臺中市○○區○○段122 、127 地號
      土地之徵收補償費予派下員。被告乙○○竟隱暪到場之派
      下員，簽收領取祭祀費用新臺幣（下同）25萬元後，將讓
      與其對前揭祭祀公業之權利予乙○○，而施以遮蓋讓與權
      利之約定，要求派下員在同意書之空白處簽名之詐術，致
      派下員誤認欲領取補償金，而陸續簽名在上。被告甲○○
      擔任該祭祀公業之代書，竟未告知派下員上情，而違背職
      務上之報告義務，均致派下員受有喪失對祭祀公業權利之
      損害，嗣因告訴人丙○○發現上情，拒絕領取祭祀費用，
      因認被告乙○○涉犯詐欺罪嫌，而被告甲○○涉犯背信罪
      嫌云云。
（二）原偵查之臺灣臺中地方法院檢察署檢察官以98年度偵續字
      第189 號不起訴處分之理由略以：被告乙○○、甲○○均
      堅決否認有何詐欺、背信等犯行，被告乙○○辯稱：96年
      11月左右，其有召集三王公的派下員，委員會同意其提出
      的要保留款項當作祭祀公業的基金，同時決議不願參加建
      廟者，以19世為基準，每人發25萬元享祀金後，不能夠再
      過問祭祀公業的財產，但並不是讓領款的人在簽名後即放
      棄派下權；12月14日開會時，有人問，其也有跟他們說明
      等語。被告甲○○辯稱：徵收部分是南屯區○○段122 、
      127 地號的費用，因陳智光把祭祀公業的土地拍賣掉，以
      後祭祀公業沒有財產，3,000 萬元的補償費，大家只有均
      分1,500 萬元，另外要留下來當祭祀基金；其有將決議內
      容寫在紙上，這張文件是連續的紙張，並沒有故意遮蓋等
      語。而聲請人認被告乙○○涉犯詐欺，被告甲○○涉犯背
      信罪嫌，乃係主張於96年12月14日之同意書上，有載明派
      下員將讓與對祭祀公業之權利予乙○○，被告甲○○則未
      說明派下員將喪失前揭權利等事實。惟查：前揭同意書係
      約定（記載）：一、本次領取等三公業之祭祀費用25萬元
      正後，即放棄派下財產權不宜過問公業之事。二、本派下
      員願意放棄全部等三公業派下財產權（含遺漏之土地及現
      金）此後對於等三公業財權不得主張權利等文字。並無聲
      請人所指訴：派下員簽署同意書後，將讓與對祭祀公業之
      權利予被告乙○○等情自明。又查，證人陳豐昌結證稱：
      之前委員會開會說補償的事情要如何處理，決議是每個人
      發25萬元，剩下的留下來當祭祀公業的基金，決議的內容
      有說領到25萬元後，是否不過問祭祀公業的事情，就大家
      自己決定等語，並參酌96年11月21日開會記錄：提案討論
      (一)決議；寄發開會通知於全體派下員，本次三王公領取之
      補償費沿用上次94年領款以第19世為基準點，每派下員可
      領取新臺幣25萬元正，時間訂於民國96年12月14日（星期
      五）上午10時假臺中市○○區○○路52之6 號阿賢師餐廳
      領取，並作成領款證明書，以利日後查詢，另立具同意書
      ，同意領取新臺幣25萬元正後即拋棄祭祀公業三王公財產
      權，但不拋棄祭祀權為證。以利後續三王公建廟之進行‥
      ‥對於前述之補償金，開放由全體派下員自由領取與否，
      選擇領取者，嗣後即不得再行要求發放補償金並過問公業
      建廟之事宜等字句，有開會記錄影本1 份在卷可參。均核
      與被告乙○○2 人所辯：其等係依決議內容，發放補償金
      等語相符。是自難認被告乙○○2 人有何不法所有意圖。
      再查，證人紀和美結證略稱：伊於96年12月14日有到忠勇
      路開會，通知書上寫說要去領25萬元，伊幫陳東海、陳東
      欽和陳傑銘各領25萬元，（問：開會在場的人，有無故意
      壓住紙張不讓你看）他們就叫伊等蓋章，（問：有無跟在
      場的人詢問領錢的原因？）有人告訴伊說是公會土地的錢
      ，1 個人可以拿25萬元回去，剩下的錢要留給祭祀公會用
      ，只是伊不清楚到底發了多少錢等語。則文件載明簽名同
      意之內容，已如上述，而到場之派下員，亦有聽聞、知曉
      該文件表彰之效力。是聲請人指訴被告甲○○未盡報告等
      情，亦難證實為真。再者，被告甲○○已提出未領取補償
      金25萬元之支票12張及派下員領取祭祀費用清冊1 份附卷
      可參。另當庭質之聲請人丙○○，亦自承伊於事後有前往
      簽名並領取上開25萬元，並表示不願告訴等語，有偵訊筆
      錄在卷足考，則被告甲○○並無處分未領取之補償金之情
      無訛。綜上，被告乙○○、甲○○代三王公祭祀公業發放
      補償金之過程，並無聲請人所指詐取派下員對祭祀公業之
      權利或刻意不告知簽署後之效力等情。此外，復查無其他
      積極事證，足認被告乙○○2 人有何聲請人所指之不法犯
      行等語。
（三）而臺灣高等法院臺中分院檢察署以98年度上聲議字第2194
      號處分，認聲請人之再議應予駁回，其理由略以：原檢察
      官於偵查後，審酌聲請人指述及被告2 人之辯解，參酌證
      人陳豐昌、紀和美之證詞，並參考前揭同意書、96年11月
      21日開會紀錄、被告甲○○所提出未領取補償金25萬元之
      支票12張及派下員領取祭祀費用清冊1 份等資料，認定被
      告乙○○、甲○○2 人代三王公祭祀公業發放補償金之過
      程，並無聲請人所指詐取派下員對祭祀公業之權利或刻意
      不告知簽署後之效力等情。至於聲請再議意旨所指各點，
      經核均與被告等是否有詐欺或背信犯行無直接必然關聯，
      故無從執以遽認被告有詐欺或背信犯行等語。
（四）上開不起訴處分及駁回再議理由暨事證，業經本院調閱前
      開卷核閱屬實。本件聲請人雖以上開理由聲請交付審判，
      惟查：
    1.聲請人上開聲請交付審判之理由，均經檢察官於前開不起
      訴處分書及駁回再議處分書內詳細論列說明，核與全偵查
      卷內現有之卷證資料，並無不合。
    2.聲請人聲請意旨(一)、(二)固臚列檢察官傳訊證人陳哲雄等 9
      人之證詞，而謂開會通知單並未註明派下員領取土地補償
      金25萬元之效果，且發放當天簽署同意書時，約定條款被
      反折遮掩、簽署時不知同意書之條款；又參與決議之委員
      並未通知各房成員，以致於補償金發放當天證人等均不曉
      得領取土地補償金後，依決議即應放棄對祭祀公業之財產
      請求權，並認被告二人係以消極不告知系爭25萬元補償金
      領取後之效果及以積極遮掩同意書條款之方式施用詐術，
      使聲請人等陷於錯誤，以為所簽署者係領取補償金25萬元
      之領據，致簽名領款之派下員發生同意放棄派下財產權，
      並致陳正綱為首之學田角派下員日後可分配之財產權擴張
      云云，固非無據。惟按，刑法第339 條第1 項詐欺罪之成
      立，以意圖為自己或第三人不法所有，以詐術使人交付所
      有物為要件，而所謂以詐欺使人交付，必須被詐欺人因詐
      術而陷於錯誤，若其所用方法不能認為詐欺，且交付人亦
      不致陷於錯誤，即不構成該罪。又按刑法第339 條詐欺罪
      之成立，須以行為人確有施用詐術，使被害人因而陷入錯
      誤而為財物交付或使得財產上不法之利益者始屬之，而所
      謂詐欺取財罪及詐欺得利罪，前者之行為客體係指財物，
      後者則指取得債權、免除債務、延期履行債務或提供勞務
      等財物以外之財產上不法利益（最高法院46年臺上字第26
      0 號判例、93年度臺上字第2752號判決意旨參照）。準此
      ，上開補償金發放與領取補償金之效果既係依照「祭祀公
      業三王公等三公業委員會會議」之決議為之，是否領取補
      償金並放棄派下財產權本為派下員所自主決定之事項，至
      未發放之補償金或祭祀公業其餘之財產欲建廟祭祀或為如
      何用途，亦屬前揭祭祀公業委員會之權責。上開補償金發
      放過程容有聲請人所指未充分說明、告知等瑕疵，然此僅
      係派下員所簽署上開同意書，是否有意思表示錯誤或契約
      相對人究為何人之民事上問題，即難因此謂被告乙○○、
      甲○○有何不法所有之意圖或因此受有不法之利益。又聲
      請人指稱上開同意書簽署過程，有約定條款遭人刻意遮掩
      之情形，並指此係詐術之施用云云，然衡諸常情，一般人
      於文書上簽署姓名，必會先行瞭解其所簽署之文件內容為
      何，及其簽署文書後之法律效果。換言之，即認上開陳哲
      雄等證人所言為實，前述開會通知單上並未載明決議內容
      ，簽署時該同意書之約定條款復遭人刻意反折遮掩，然觀
      之係爭同意書，其上之約定條款與署名欄位均列載於連續
      之紙張上，則簽署之人本應盡相當之注意，以瞭解所簽署
      之文件內容為何，是尚難以上開同意書供人簽署時，約定
      條款遭人刻意遮掩，即認係為詐術之施用。進一步言之，
      聲請人及上開證人亦不諱言因此瞭解同意書之內容，進而
      拒絕領取上開補償金，則聲請人等亦難謂有何陷於錯誤之
      可言。從而，尚難因聲請人此部分之主張，而為不利於被
      告之認定。
    3.聲請意旨(三)又稱：又聲請人事後領取25萬元，係因與被告
      初步和解，且聲請人有去告訴有領錢的人，他們是說不要
      告了。然原檢察官竟認係聲請人表示「不願告訴」云云，
      認檢察官對於聲請人告訴與否有誤認，然觀原檢察官之不
      起訴處分，其並非以聲請人等撤回告訴為由，對被告2 人
      為不起訴處分，從而，聲請人憑此認有勘驗該次偵訊筆錄
      之光碟，並無必要，且聲請意旨此部分主張，仍無足採。
    4.聲請意旨(四)、(五)再稱：甲○○製作之領取祭祀費用清冊所
      列派下員總計34人，檢察官為查明本件領取經過，本應全
      部傳喚本人或代領人到庭作證，然於偵查中僅傳喚部分派
      下員，尚有其餘派下員未予傳喚，其調查證據程序，尚嫌
      疏漏；又同意書之內容與決議內容並未完全吻合，顯見被
      告2 人居心不良云云，惟本院審核前開不起訴處分書及駁
      回再議聲請之理由，均業已詳細臚列說明檢察官採證之事
      證及理由，且該證據取捨及事實認定，為檢察官綜合全案
      卷證資料，仔細評估各項證據、證詞之憑信性、合理性等
      ，依其職權、自由心證所為之認定，經核與經驗法則或論
      理法則復無相悖之處，尚難遽認有何不當。而檢察官既依
      上開不起訴處分書所列之卷證資料，已足為被告有利之認
      定，就聲請意旨所述其餘派下員之傳訊與否，依法檢察官
      並無於不起訴處分書逐一列載，並分別交待不予調查或採
      納理由之必要，聲請人仍執前詞，對於不起訴處分書漫加
      指摘，均無理由。
五、綜上所述，本案不起訴處分及本案駁回再議處分暨事證，經
    本院調閱前開卷證核閱屬實，聲請人前開聲請交付審判之理
    由，對本案不起訴處分書及本案駁回再議處分書之結論不生
    影響；依偵查中所呈現之證據資料，未足以證明被告乙○○
    、甲○○有何聲請人所陳之前揭犯行，本件聲請人聲請交付
    審判，為無理由，應予駁回。
六、依刑事訴訟法第258條之3第2項前段，裁定如主文。
中    華    民    國    99    年    2     月    23    日
                    刑事第十庭  審判長法  官  施慶鴻
                                      法  官  周莉菁
                                      法  官  簡婉倫
上正本證明與原本無異。
不得抗告。
                                      書記官  許千士
中    華    民    國    99    年    2     月    23    日

司法院資訊處製作；財團法人民間司法改革基金會備份。
